臺灣高等法院民事判決
110年度上字第186號
上  訴  人  廣福食品企業股份有限公司

法定代理人  方鈺荃  
訴訟代理人  林奕坊律師
            黃光賢律師
            林于椿律師
被 上訴 人  中央大貝山礦泉水有限公司
            （原名稱愛莎尼緹有限公司）    

法定代理人  陳武剛  
訴訟代理人  陳博文律師
上列當事人間請求確認買賣契約無效事件，上訴人對於中華民國
109年12月14日臺灣臺北地方法院109年度訴字第3489號第一審判
決提起上訴，本院於111年4月12日言詞辯論終結，判決如下：
    主      文
上訴駁回。
第二審訴訟費用由上訴人負擔。
    事實及理由
一、上訴人主張：被上訴人代表人陳武剛於民國107年9月29日利
    用伊急需資金周轉，向伊斯時代表人彭錦源謊稱：欲以新臺
    幣（下同）3億8,000萬元及新設立公司20％股份，買受伊所
    有資產云云，致伊陷於錯誤，於同年10月29日由彭錦源代理
    伊與被上訴人簽立買賣契約，約定由被上訴人以500萬元向
    伊買受價值高達6,300餘萬元、位於新竹縣○○鄉○鄉段00○000
    0號之工廠（下稱系爭工廠）及廠房內全部設備（下稱系爭
    買賣契約）。兩造嗣均依約履行完畢，然系爭買賣契約違反
    公司法第185條第1項第2款規定，應屬無效，被上訴人未盡
    查證義務亦非屬善意第三人；若為有效，伊亦得依民法第92
    條第1項規定撤銷訂立系爭買賣契約之意思表示，並以起訴
    狀繕本送達被上訴人為撤銷之通知。爰請求確認兩造間系爭
    買賣契約關係不存在（原審為上訴人敗訴之判決，上訴人聲
    明不服，提起上訴）。並上訴聲明：㈠原判決廢棄。㈡確認兩
    造間之系爭買賣契約關係不存在。
二、被上訴人則以：彭錦源係於107年9月間主動拜訪「全豐盛集
    團」之總裁陳武剛，表示上訴人欲出售系爭工廠，陳武剛遂
    同意在1億5,000萬元額度內，委由彭錦源規劃收購系爭工廠
    等標的物之事宜。彭錦源嗣自行規劃安排兩造簽立系爭買賣
    契約，並經上訴人董事會決議以該金額出售，彭錦源亦於系
    爭買賣契約簽約前一日，提出上訴人就系爭工廠買賣召集股
    東會之會議記錄及簽到簿，以證明股東會已就出售系爭工廠
    決議通過，系爭買賣契約並無違反公司法第185條第1項第2
    款規定；縱股東會會議記錄、股東簽到簿為彭錦源偽造，被
    上訴人亦不知情。被上訴人並無上訴人所指以3億8,000萬元
    及新設立公司20％股份買受上訴人所有資產之詐欺行為，況
    上訴人撤銷權行使亦已逾1年除斥期間等語，資為抗辯。
三、兩造於107年10月29日簽訂系爭買賣契約，買賣標的物即系
    爭廠房及廠房內全部設備為上訴人主要營業等情，為兩造所
    不爭執（見本院卷第107-108頁），堪信為真正。上訴人請
    求確認系爭買賣契約無效，則為被上訴人以前詞否認，茲將
    爭點論述如後：
（一）上訴人當時之董事長彭錦源未經股東會特別決議通過，即
      代表上訴人簽訂系爭買賣契約，讓與上訴人主要營業，違
      反公司法第185條第1項第2款規定。
  ⒈公司讓與全部或主要部分之營業或財產，應有代表已發行股
    份總數三分之二以上股東出席之股東會，以出席股東表決權
    過半數之同意行之，此觀公司法第185條第1項第2款規定可
    明。
  ⒉經查，上訴人於106年8月14日至107年12月6日期間之股東為
    彭錦源、張家榮、方柏為、江秋香及鍾雲賜等5人，彭錦源
    則為董事長等情，有上訴人變更登記表在卷可稽（見原審卷
    第95-98頁），且為兩造所不爭執（見本院卷一第168頁），
    應堪認定。而被上訴人所提出上訴人決議通過授權彭錦源簽
    約出賣系爭廠房及設備等主要營業之107年10月28日股東會
    議記錄暨簽到簿（下稱系爭會議記錄），固可見其上有股東
    彭錦源、張家榮、方柏為、江秋香等4人簽名乙情（見原審
    卷第77、79頁）。惟稽之①張家榮於原審所證：「伊不知道
    兩造有無任何往來」、「上訴人沒有為賣工廠事情開股東會
    」；②方柏為於原審到庭證稱：「伊有聽其母親江秋香說過
    上訴人要賣系爭工廠」、「上訴人沒有為賣工廠的事情開過
    股東會」；③江秋香分別於原審、本院證陳：「因為彭錦源
    說對方之林天財律師很急，要趕快補，所以伊沒有經過方柏
    為同意就簽名」、「張家榮的簽名是彭錦源簽的，事實上沒
    有開會，系爭會議記錄是伊跟彭錦源兩人所簽」等語（見原
    審卷第232-234、237頁、本院卷二第225-226頁），堪認系
    爭會議記錄上「張家榮」、「方柏為」等簽名非本人親簽，
    亦未經本人授權而簽立，且上訴人實際上並無於107年10月2
    8日召開系爭股東會。是以，彭錦源代表上訴人與被上訴人
    簽立系爭買賣契約前，未經上訴人以股東會特別決議通過授
    權彭錦源出賣系爭廠房乙案，彭錦源代表上訴人簽立系爭買
    賣契約，即已違反公司法第185條第1項第2款規定，而屬無
    權代表行為。
（二）彭錦源違反公司法第185條第1項第2款規定之無權代表行
      為，應類推適用民法第169條規定，對於善意無過失之被
      上訴人，負授權人責任。
　⒈按代表與代理固不相同，惟關於公司機關之代表行為，解釋
    上應類推適用關於代理之規定（最高法院74年台上字第2014
    號判例意旨參照）；又由自己行為表示以代理權授與他人 
    者，對於善意無過失之第三人應負授權人之責任，此觀民法
    第169條規定即明。準此，彭錦源未經上訴人特別決議授權
    而讓與上訴人主要營業之無權代表行為，被上訴人自得類推
    適用民法第169條規定，主張其善意無過失之第三人，由上
    訴人擔負授權人責任。
　⒉參之彭錦源與陳武剛於107年12月29日簽立之277、278號買賣
    土地之補充協議書約定：「甲方（即陳武剛）出資新台幣（
    下同）一億五千萬元整，委由乙方（即彭錦源）購買及移轉
    ：【一、廣福公司之廠房（如附圖一）及其一切生產設備。
    二、○○縣○○鄉○○段000、000、000、000、000、000、000、0
    00、000、000、000、000、000、000、000地號等土地及其
    上建物。三、277號土地所在之水權執照...】一事，茲因乙
    方現階段無法購得285、286、627、643地號，經雙方協商後
    ，合意約定條款如下：一、乙方保證於簽署本協議書後2個
    月內，將前言所述的七個事項辦理完成...二、甲方出資之
    一億五千萬元使用情形如下...編號7.工廠及其設備買賣價
    金500萬元...」（下稱系爭補充協議）；復於108年3月20日
    簽訂保證契約立有：「因甲方（即陳武剛）出資新台幣一億
    五千萬元整，委由乙方（即彭錦源）購買並辦理...惟現階
    段仍有部分條件無法達成，故乙方與廣福公司之全體股東（
    包括彭錦源、江秋香、紀智齡）同意將其全部股份移轉予甲
    方及其投資人，退出經營...十、前言所述之一億五千萬元
    ，雙方結算如下表：...廣福工廠及其機器設備500萬元...
    」等情（下稱系爭保證契約），有系爭協議書及系爭保證契
    約等件在卷為憑（見原審卷第71-73、41-43頁），且為兩造
    所不爭執（見本院卷一第107-108頁），堪認被上訴人辯稱
    ：陳武剛同意在1億5,000萬元額度內，委由彭錦源規劃收購
    包括系爭工廠在內等標的乙情，應為真實。
　⒊衡以陳武剛委請彭錦源一人處理金額高達1億5,000萬元之收
    購事宜，可徵其對彭錦源為簽立系爭買賣契約而提出系爭會
    議記錄之真實性，應有相當信賴。佐以上訴人於訂立系爭買
    賣契約時股東僅有5人，彭錦源於立約前1日提出包含彭錦源
    在內之4名股東簽名之系爭會議記錄，並無顯然悖離常情之
    處。又依證人江秋香於本院所證：陳武剛應該不知道系爭會
    議是沒有開會，不然他怎麼可能後續做移轉我們的股權、水
    權那些動作等語明確（見本院卷二第226頁）。上訴人復無
    提出其他事證證明被上訴人取得系爭會議記錄時，明知或可
    得而知系爭會議記錄上簽名乃彭錦源、江秋香所偽造，且無
    實際召開股東會等情。從而，被上訴人辯稱其因信賴彭錦源
    所交付之系爭會議記錄，屬於善意無過失之第三人，系爭買
    賣契約縱違反公司法第185條第1項第2款規定，對其仍為有
    效等情，應屬有據。
（三）上訴人主張受陳武剛詐欺而簽立系爭買賣契約一節，應屬
    無據。
　⒈按被詐欺而為意思表示者，依民法第92條第1項之規定，表意
    人雖得撤銷其意思表示，惟主張被詐欺而為意思表示之當事
    人，應就此項事實負舉證之責任。又所謂詐欺，須詐欺之行
    為有使人陷於錯誤之故意，虛構或隱匿事實，並致受詐欺人
    基於此錯誤而為一定意思表示者，方足成立（最高法院97 
    年度台上字第187號判決意旨參照）。
　⒉上訴人主張陳武剛向彭錦源訛稱：「欲以3億8,000萬元及新
    設立公司20％股份，買受上訴人所有資產」一語，上訴人因
    而陷於錯誤，方簽立系爭買賣契約云云。惟參之上訴人聲請
    傳訊之證人閔嗣龍於本院證稱：彭錦源要找伊做包裝水代工
    ，伊有聽彭錦源說出售系爭工廠設備的事，後於108年2月14
    日去找彭錦源時，在系爭工廠認識陳武剛，當天確認他們確
    實有出售工廠設備之事，陳武剛沒有提到有花3億元向彭錦
    源買工廠及設備，伊也不知道他們買賣洽談過程與細節等語
    （見本院卷一第206-208頁）；以及證人江秋香於本院所證
    ：伊沒有看過系爭買賣契約，彭錦源說伊已經跟陳武剛講好
    ，要以3億5,000萬元投資，還有20％股份，因為陳武剛要求
    彭錦源不能帶別人一起談，從頭到尾都是彭錦源轉述給伊聽
    的等語（見本院卷二第223-228頁）；證人盧國勳則到庭證
    陳：因為兩造間土地買賣契約沒有說明及約定整個工廠、水
    權、土地、股份加起來3億5,000萬元之事，所以伊幫彭錦源
    擬買賣附個別磋商條款兩份附約，伊擬完後有寄電子郵件給
    林天財律師，林律師對於契約內容沒有正面回應，印象中他
    是說請彭錦源跟陳武剛接洽，伊也沒有找陳武剛，伊聽的內
    容都是聽彭錦源轉述的等語（見本院卷二第231-233頁）。
    可見上開證人均無親身見聞陳武剛與彭錦源洽談系爭買賣契
    約過程，且證人江秋香、盧國勳係經由彭錦源轉述而得知陳
    武剛出價「3億5,000萬元」，亦與上訴人指述陳武剛佯以「
    3億8,000萬元」為買賣對價之詐術金額不同，俱難據此認定
    陳武剛有上訴人所指之詐欺行為。
　⒊證人黃鈺枝固於本院作證時提及：伊簽線兩造做買賣，上訴
    人有將股份、水權、設備、土地，加起來3億8,000萬元賣給
    陳武剛等語，惟亦證稱：20％股份是要給彭錦源還是廣福公
    司，他們的描述伊不清楚，伊介紹之後，只有參與三次，後
    來因為陳武剛要去看工廠，伊看完後就被踢掉，後來彭錦源
    說伊介紹的沒有成，陳武剛說伊太強勢，不要讓伊去等語（
    見本院卷一第210-211頁），顯見證人黃鈺枝並無全程參與
    兩造就系爭廠房之買賣磋商，對於兩造洽商入股條件亦不明
    瞭，實難遽憑其說詞認定陳武剛有前揭詐欺行為。況從黃鈺
    枝所證：「彭錦源說伊介紹沒有成」一節，輔以證人盧國勳
    證稱：「陳武剛委託之林律師對於契約內容沒有正面回應」
    等情以觀，益徵陳武剛於買賣磋商之初，縱有向彭錦源表示
    「欲以3億8,000萬元，買受上訴人所有資產」一語，惟兩造
    事後應無就此達成共識，此亦為彭錦源所明知，上訴人自無
    因陳武剛施行詐術而陷於錯誤之情。
　⒋基上，上訴人並無舉證證明陳武剛曾向彭錦源訛稱：「欲以3
    億8,000萬元及新設立公司20％股份，買受上訴人所有資產」
    乙節，亦難認上訴人係因此陷於錯誤，進而與被上訴人簽立
    系爭買賣契約，上訴人自無從依民法第92條規定，撤銷簽立
    系爭買賣契約之意思表示。
四、綜上所述，上訴人請求確認系爭買賣契約無效，為無理由，
    不應准許。原審為上訴人敗訴之判決，核無不合。上訴意旨
    指摘原判決不當，求予廢棄改判，為無理由，應予駁回。
五、本件事證已臻明確，兩造所為其餘攻擊、防禦及舉證，經本
    院審酌後，認與判決結論均無影響，爰不一一論列，附此敘
    明。
六、據上論結，本件上訴為無理由，依民事訴訟法第449條第1項
    、第78條，判決如主文。
中　　華　　民　　國　　111 　年　　4 　　月　　28　　日
                  民事第十八庭
                      審判長法  官  黃明發
                            法  官  林政佑
　　　　　　　　　　　　　　法  官  陳  瑜
　　　　　　　　　　　　　　　
正本係照原本作成。
如不服本判決，應於收受送達後20日內向本院提出上訴書狀，其
未表明上訴理由者，應於提出上訴後20日內向本院補提理由書狀
（均須按他造當事人之人數附繕本）上訴時應提出委任律師或具
有律師資格之人之委任狀；委任有律師資格者，另應附具律師資
格證書及釋明委任人與受任人有民事訴訟法第466 條之1第1項但
書或第2項所定關係之釋明文書影本。如委任律師提起上訴者，
應一併繳納上訴審裁判費。
中　　華　　民　　國　　111 　年　　4 　　月　　29　　日

　　　　　　　　　　　　　　書記官  江怡萱